臺灣高等法院臺南分院民事判決　95年度上字第104號
上　訴　人　丙 ○ ○
訴訟代理人　施 煜 培　律師
訴訟代理人　施 承 典　律師
被 上 訴人　甲○○○
訴訟代理人　洪 梅 芬　律師
　　　　　　涂 欣 成　律師
　　　　　　李 季 錦　律師
複　代理人　乙 ○ ○
上列當事人間請求返還價金事件，上訴人對於中華民國95年4月
12日臺灣臺南地方法院第一審判決（94年度訴字第91號）提起上
訴，本院於96年1月23日言詞辯論終結，判決如下：
      主      文
原判決廢棄。
被上訴人應給付上訴人新台幣貳佰柒拾萬元，及自民國94年2月
3日起至清償日止，按年息百分之5計算之利息。
第一、二審訴訟費用由被上訴人負擔。
本判決於上訴人以新臺幣玖拾萬元為被上訴人供擔保後，得為假
執行。但被上訴人如以新臺幣貳佰柒拾萬元為上訴人預供擔保後
，得免為假執行。
      事      實
甲、上訴人方面：
一、聲明：(一)原判決廢棄。(二)被上訴人應給付上訴人新台幣（下
    同）270萬元，及自起訴狀繕本送達被上訴人翌日起算至清
    償日止，按年息百分之5計算之利息。(三)願供擔保，請准宣
    告假執行。
二、陳述：除與原判決記載相同者，茲引用之外，補稱：
  (一)上訴人起訴時，係依契約解除負回復原狀之法律關係請求，
    於二審時，再追加主張因契約約定解除條件成就之關係請求
    ，二者所據之基礎事實均為雙方簽立之系爭買賣契約，原請
    求之訴訟及證據資料，如買賣契約書、買賣價金給付之收據
    、支票存根等，於後請求均可予以利用，故應屬民事訴訟法
    第255條第1項第2款規定之請求之基礎事實同一，得毋須經
    被上訴人同意，在第二審為訴之追加。
  (二)原審認以系爭買賣契約之出賣人有多數，解除權之行使不可
    分，契約又無排除解除權行使不可分之特別約定，上訴人只
    向被上訴人一人解除契約不生效力。惟查：
    (1)據孫森焱教授之見解，在可分之債，倘若數當事人與他方
      當事人間之權利義務，均可明確區分者，當可認為以特約
      排除解除權行使之不可分原則之適用。契約中一方之多數
      當事人，倘若每人與他方間各有其權利義務，個別履行義
      務或行使權利，均可個別達成其契約訂定之目的，解除權
      之行使實無理由不可分，蓋一人基於契約之目的不能達成
      ，並不影響他人契約目的之達成。
    (2)本件買賣契約就不動產標示之記載，被上訴人名下應有部
      分8分之5，與方姚慎等5人應有部分係分別記載，顯然買
      賣係分別買受，被上訴人應移轉之8分之5與方姚慎5人之8
      分之3，顯然係明確可區分。又依契約第2條第1款約定第
      一期500萬元之價金，約定給付給被上訴人1人，非向「全
      體出賣人」為給付，系爭買賣契約之權利義務，顯可明確
      區分。被上訴人亦僅提供其個人之文件及印鑑證明交付上
      訴人，均可證明被上訴人名下8分之5持分之土地及1252之
      2地號土地是可以單獨辦理過戶，且已著手辦理，系爭買
      賣契約買受人與數出賣人間之權利義務明確可分，彰彰明
      甚。又依代書鄭秀珠之證言，亦可證明契約之權利義務，
      明顯可區分。應認契約當事人間有默示之意思表示，可分
      別行使契約上之權利，包括解除權之行使。
    (3)縱認本件契約解除權之行使亦不可分。因上訴人於另案給
      付價金訴訟（臺灣臺南地方法院94年度訴字第47號案），
      亦於民國（下同）95年5月2日以答辯續二狀，向全體出賣
      人為解除契約之意思表示。應認已生解除契約之效果。
  (三)系爭買賣契約其他特約事項約定：「如果土地地號1259地號
    不能承租或是他人佔有不能辦理時，雙方無條件撤銷本件買
    賣」，經另案法院向財政部國有財產局台灣南區辦事處台南
    分處函詢結果，1259地號國有土地並無出租，且係國有山坡
    地自94年1月18日起不再受理申租及放租，故1259地號已確
    定不能承租。系爭買賣契約，依特約事項「雙方無條件撤銷
    本件買賣」約定，因解除條件成就而失效。此項事實，亦經
    原審及本院判決另案認定在案。
三、證據：除援用第一審所提證據外，補提出財政部國有財產局
    臺灣南區辦事處台南分處95年4月6日臺財產南三字第095000
    5278號函影本1件、臺灣臺南地方法院94年度訴字第47號民
    事判決影本1件為證。
乙、被上訴人方面：
一、聲明：上訴駁回。如受不利判決請准供擔保免為假執行。
二、陳述：除與原判決記載相同者，茲引用之外，補陳：
  (一)上訴人於本院始主張解除條件成就而失效之法律關係請求，
    與起訴時主張解除契約之法律關係訴訟標的不同，乃訴之追
    加，且二者基礎事實不同，被上訴人不同意其追加。
  (二)出賣人並無給付遲延，上訴人不得解約：
    (1)對遷移系爭土地地上物或選擇扣價金150萬被上訴人有選
      擇權：
      上訴人訴訟代理人亦於一審庭訊時表示「被上訴人履行
        墳墓遷移『或』以150萬元扣抵之選擇權屬於上訴人」
        ，足證亦自認遷移墳墓及扣款150萬為「選擇之債」，
        渠僅是爭辯選擇權誰屬而已。
      系爭買賣契約其他特約事項係約定：出賣人如不能在期
        限內遷移，買受人在本件買賣總金額內扣除150萬元整
        。二來，系爭買賣契約第二條所約定訂金及第1至3款所
        約定之第1至3期價金總額僅1,650萬元（50萬＋500萬＋
        500萬＋600萬＝1,650萬元），較雙方買賣價金1,800萬
        短少150萬元。足證出賣人若依特約事項之約定期間內
        遷移墳墓，上訴人給付被上訴人第3期款時，除應依第3
        款給付600萬元外，更應加給出賣人150萬元共750萬元
        之價金（600萬＋150萬＝750萬）；反之，若墳墓未在
        特約事項期限內遷移，上訴人始依第3期給付出賣人600
        萬元即可。可知，出賣人縱未依原定買賣契約書如期遷
        移墳墓，買受人亦只能據此少付買賣價金150萬元。因
        此，依本件買賣契約書，被上訴人及其他共有人是否遷
        移墳墓或由上訴人扣款150萬元，其選擇權在於被上訴
        人及其他共有人（民法第208條）。故被上訴人及其他
        共有人縱未依約如期遷移墳墓，亦未陷於給付遲延。
      證人鄭秀珠於原審之證述，並不足採。蓋鄭秀珠所言，
        與上開契約文意出入甚大；且兩造既已就遷移系爭土地
        墳墓或扣款150萬價金為選擇之債不爭執，依法自不得
        作出予此相反之認定。
    (2)縱認被上訴人對遷移墳墓之債無選擇權，則被上訴人並未
      給付遲延：
      上訴人向出賣人買受系爭土地時聘請土地代書鄭秀珠，
        不可能不知農業發展條例第31條之限制。上訴人在知悉
        系爭土地上存有墳墓、小廟等地上物之情況下，仍願買
        賣系爭土地，足見雙方締約時約定，該等妨礙移轉農用
        之狀態，於締約後除去即可。否則，上訴人何必同意簽
        立系爭買賣契約並代償150萬元以支付買賣契約第2條第
        1款之價金。
      由系爭契約第2條第2款、第3條可知，遷移墳墓之履行
        期限係在上訴人給付500萬元價金予賣方後。況目前他
        人之墳墓僅剩一座，而且墳墓的遺族表示只要賣方支付
        相當之補償金，渠即願拆遷。
  (三)被上訴人主張「系爭買賣契約但書之性質係課與被上訴人協
    助承租之給付義務，非解除條件」。蓋被上訴人協助承租之
    給付義務與上訴人增加給付之100多萬元價金為對待給付關
    係：
    (1)條件乃客觀上將來不確定之事實，與給付義務尚屬有間。
    (2)本件系爭買賣契約書但書係課與被上訴人協助承租之給付
      義務，並以上訴人多給付100多萬元價金作為對待給付，
      並非條件。
  (四)兩造訂立系爭買賣契約時，系爭1259地號國有地已可由上訴
    人承租，縱認系爭買賣契約書但書之約定為解除條件，則該
    條件亦屬既成條件，應視為無條件：
    系爭買賣契約但書係約定：「如果土地地號1259號被他人占
    有，不能辦理承租，雙方願無條件撤銷本件買賣」，並非以
    「買受人未承租1259地號國有地，雙方願無條件撤銷本件買
    賣」為解除條件，故只要兩造於85年8月18日締約時，被上
    訴人之承租資格未受限制，確有承租之可能，即可謂但書之
    條件於法律行為成立時已經確定成立，該但書之內容為既成
    條件，應視為無條件。蓋：
    (1)經財政部國有財產局台灣南區辦事處台南分處函覆得知，
      系爭1259地號國有地於94年1月17日，仍可放租予在該地
      種植木瓜之人；至於墳墓部分，因90年7月11日台財產局
      管字第0900017926號函尚未公布，可知該墓地部分於90年
      7月10日前仍可放租。而被上訴人曾電詢國有財產局，該
      局人員曾於電話中表示該種植木瓜之人為甲○○○，且甲
      ○○○既為該地之占有該國有地種植木瓜之人，可知被上
      訴人於94年1月17日禁止承租前得隨時將該地之占有移轉
      予上訴人而申請更正占有人名義，再由上訴人向國有財產
      局承租。
    (2)縱認無法證明被上訴人甲○○○於82年7月21日前已在系
      爭國有地耕作，甲○○○及其子方重文均為農民，且均在
      系爭1259地號國有地周圍之所有土地上實際耕作，被上訴
      人亦可依國有耕地放租實施辦法第3、(2)點之「實際耕作
      毗鄰耕地之所有權人」承租該國有地。
    (3)被上訴人於89年開始占有系爭國有地如能證明，此時被上
      訴人及其子方重文既在毗鄰農地實際耕作，被上訴人自可
      以第一順位申請放租，並將該國有地移轉占有與上訴人使
      用。該國有地在89年時，既曾有協助承租之可能，而上訴
      人竟未予要求承租，應認被上訴人以不作為之方式使解除
      條件成就，依民法第101條第2項之規定視為條件不存在，
      始得謂平。
  (五)爭買賣契約但書之性質為給付不完全法定效果之注意規定12
    59地號國有地於85年簽約時已確定可以承租，故系爭契約但
    書不能解為解除條件。即被上訴人若因可歸責於被上訴人致
    1259號國有地遭他人占用而無法向上訴人為承租之給付時，
    被上訴人應依給付遲延或給付不能之法律效果負責。
三、證據：除援用第一審所提證據外，另補提臺灣臺南地方法院
    94年度訴字第47號之被告答辯二狀、被告答辯三狀影本1件
    、洪恩律師事務所95年8月30日95律函字第083001號函影本1
    件、財政部國有財產局臺灣南區辦事處台南分處95年9月29
    日臺財產南南三字第0950016445號函影本1件、洪恩律師事
    務所95年10月31日95律函字第101301號函影本1件、洪恩律
    師事務所95年11月3日95律函字第110302號函影本1件、財政
    部國有財產局臺灣南區辦事處台南分處95年11月14日臺財產
    南南三字第0950020983號函影本1件、戶籍謄本影本1件。
丙、本院依職權調閱本院95年度上字第150號卷宗。
      理      由
一、上訴人於原審起訴，係本於契約解除之法律關係請求被上訴
    人將受領之價金返還，嗣於本院追加主張，契約因解除條件
    成就而失效，被上訴人應返還已受領之價金，二者訴訟標的
    均為契約解除之價金返還請求權，其於本件追加主張者核屬
    攻擊方法，乃法律上陳述之補充，不生訴之追加，被上訴人
    抗辯上訴人追加，其不同意云云，尚非可採，先予敘明。
二、上訴人主張：上訴人與被上訴人及訴外人方姚慎、方姚絢、
    方怡斌、方湯霖琴、方啟宇等於85年8月18日訂立契約，買
    受被上訴人名下坐落台南縣左鎮鄉○○段713地號（地目旱
    ）、713之1（地目林）地號、714（地目旱）地號、1260（
    地目旱）地號土地，權利範圍均8分之5，及同段1252之2地
    號（地目旱）土地全部；買受方姚慎等5人名下同前地段713
    、713之1、714、1260地號土地（以下稱系爭4筆土地），權
    利範圍均為8分之3。買賣價金被上訴人部分為10,823,644元
    ，方姚慎等5人部分為5,898,351元，總價金為16,721,995元
    ，為方便計乃取整數約定價金為16,722,000元，雙方訂有不
    動產買賣契約書（以下稱第1份買賣契約），嗣因被上訴人
    依約另須協助上訴人向國有財產局承租同段1259、1266地號
    土地，乃再增加價金1,278,000元，於同日修訂成立不動產
    買賣契約書（以下稱系爭買賣契約），總價金改訂為1,800
    萬元。訂約後伊已給付被上訴人定金及價金共270萬元，因
    買賣標的之農地上，除原約定之他人墳墓2座外，另有其他
    未保存登記建物、小廟及墳墓多座，未清除前無法辦理所有
    權移轉登記。被上訴人遲未履行清除義務，經上訴人於93年
    10月13日以存證信函限期1個月催告被上訴人將地上物拆遷
    完畢，否則即解除契約，被上訴人逾限未完成，伊已於同年
    12 月28日發函解約，依民法第259條第1、2款之規定，被上
    訴人應返還其已給付之價金270萬元。又系爭買賣契約但書
    約定，若上訴人無法承租1259地號國有地時契約失效，上訴
    人已確定無法承租1259地號國有地，系爭買賣契約已因解除
    條件成就而失效，且不可歸責於上訴人，上開款項亦應返還
    等語。
三、被上訴人則以：上訴人未依約定先給付被上訴人500萬元，
    被上訴人尚無移轉土地所有權之義務，不生給付遲延之問題
    。又契約特約定出賣人如不能在期限內遷移墓地建物時，買
    受人得於總價金內扣除150萬元，可知被上訴人縱未如期遷
    移墳墓，上訴人亦只能扣減價金不得解約，又系爭買賣契約
    係約定出售土地全部非僅出售被上訴人之應有部分，出賣人
    除被上訴人外另有多人，依民法第258條第2項規定解除權行
    使不可分，上訴人未向全體出賣人為之，不生解約效果。又
    買賣契約但書之性質，係給付不完全法律效果之注意規定，
    非解除條件。縱認係解除條件，因訂約時該國有地已可由上
    訴人承租，屬既成條件，應視為無條件等語，資為抗辯。
四、查被上訴人對於上訴人主張，兩造及訴外人方姚慎、方姚絢
    、方怡斌、方湯霖琴、方啟宇等5人，於85年8月18日訂立系
    爭買賣契約，約定將系爭4筆土地，及上訴人單獨所有之125
    1之2地號土地，以1,800萬元之價格出賣予上訴人；上訴人
    已先後交付50萬元定金，220萬元價金給被上訴人，系爭土
    地所有權尚未移轉登記於上訴人，上訴人於93年10月13日以
    存證信函，向被上訴人催告拆遷系爭土地上之地上物，被上
    訴人尚未完成拆遷工作，上訴人於93年12月28日再以存證信
    函，向被上訴人表示解除系爭契約之事實，已據其提出不動
    產買賣契約書、存證信函及回執收據各2份、現場照片7紙、
    支票存根6紙、土地登記謄本7份、不動產買賣契約書附件、
    臺灣臺南地方法院執行通知各1件為證（見原審卷第7至18頁
    、第21至23頁、第56至70頁、第90至96頁），且為被上訴人
    所不爭執，上開主張，應堪信為真實。
    茲上訴人主張兩造間買賣契約已經解除，況系爭契約亦因解
    除條件成就而失效，被上訴人應返還其已給付之270萬元等
    語，被上訴人則否認其主張，並以前揭情詞置辯，是本件應
    審究者，乃：(一)系爭買賣契約是否因解除條件成就而失效？
    (二)若未失效，則上訴人可行使解除權？契約已否合法解除？
五、經查：
  (一)為訴訟標的之法律關係，於確定之終局判決中已經裁判者，
    就該法律關係即有既判力，當事人雖僅於新訴訟中用作攻擊
    防禦方法，法院亦不得為反於確定判決意旨之裁判。最高法
    院著有30年度上字第8號判例。又訴訟標的之法律關係，於
    確定之終局判決中經裁判者，當事人之一造以該確定判決結
    果為基礎，於新訴訟中用作攻擊防禦方法時，他造應受其既
    判力之拘束，不得以該確定判決言詞辯論終結前，所提出或
    得提出而未提出之其他攻擊防禦方法，為與該確定判決意旨
    相反之主張，此就民事訴訟法第399條第1項規定之趣旨觀之
    即明。同院著有42年度台上字第1306號判例可資參照。
  (二)查：
    (1)被上訴人與方姚慎、方姚絢、方啟宇、方湯霖琴、方怡斌
      等6人，於94年間，曾本於系爭買賣契約，對上訴人提起
      給付價金之訴訟，經原審法院以94年度訴字第47號給付買
      賣價金事件受理，於該訴訟中，本件上訴人即以「系爭契
      約已經其以原告債務不履行為由解除契約」、「系爭承租
      國有1259號土地之特約事項，乃附解除條件之約定，因12
      59號國有地已確定無法承租，系爭契約因解除條件成就而
      失效，原告本於失效之契約請求，於法不合」等2項主張
      ，作為其防禦方法，而原審法院亦基於上訴人之此項抗辯
      ，認定系爭「承租國有1259號土地」之特約事項，性質上
      係解除條件，且解除條件已成就，契約已失效，本件被上
      訴人及方姚慎等5人本於已無效之契約請求價金為無理由
      ，駁回其請求，此有上開原審判決附卷可按（本院卷第60
      至63頁）。
    (2)被上訴人不服原審上開判決，提起上訴，經本院以95年度
      上字第150號予以受理，雙方仍就上開特約事項之性質，
      究竟係解除條件，抑或係不完全給付法定效果之注意規定
      ，且該條件是否已成就，契約是否仍有效各爭點互為攻擊
      防禦，本院審理後，認定：「不能辦理承租，雙方願無條
      件撤銷本件買賣之約定之真意，係指買賣契約當然發生溯
      及無效之效果，與依當事人之意思，與法律行為同時而附
      加條款作為該法律行為之內容，以限制法律行為效力之契
      約附加條款相符。該項約定係屬客觀不確定之事實，兩造
      以此項不確定事實之成就或不成就，決定買賣契約效力之
      消滅與否，屬解除條件至明。系爭國有1259號土地自94年
      1月18日已確定不再受理申租放租，契約解除條件已成就
      ，契約已失效」為由，駁回被上訴人之上訴，此有判決附
      卷可按（本院卷第124至127頁）。
    (3)被上訴人於本院審理上開95年度上字第150號給付價金事
      件時，雖曾主張該項特約，屬於「不完全給付法定效果之
      注意規定」、「1259地號國有地於訂約時，確定可由上訴
      人承租，縱附有條件，亦屬既成條件，應視同未附條件」
      、「被上訴人甲○○○於89年間有協助承租上開國有地可
      能，上訴人未要求承租，應認係以不作為方式使解除條件
      成就，依法應視為條件不成就」，均經本院審理後，予以
      駁斥不採，此觀上開判決之記載即明。
    (4)本件被上訴人就上開本院95年度上字第150號判決，並未
      上訴，已告確定，業經其於言詞辯論時陳明，且經本院依
      職權查明。
  (三)依首開判例意旨，本院於兩造間另案訴訟中既認定，系爭契
    約已因解除條件成就而失效，已見前述，此項就訴訟標的之
    法律關係所為判斷，乃有既判力之事項，茲上訴人於本件訴
    訟，提出上開主張作為攻擊方法，本院應受該確定判決之判
    斷意旨之拘束，不得為相反之認定，被上訴人亦不得提出其
    他相反意旨之防禦方法，況被上訴人所提出之上開防禦方法
    ，已經本院另案不採其主張予以駁斥，已生失權效或遮斷效
    ，其自不得再於本件重複提出上開抗辯。
  (四)綜上所述，上訴人主張，系爭買賣契約因解除條件成就而失
    效一節，為可採。
六、從而，上訴人本於契約解除條件成就之法律關係，請被上訴
    人返還其給付之270萬元，及自起訴狀繕本送達翌日（本院
    卷第68頁）即94年2月3日（原審卷第33頁）起至清償日止，
    按年息百分之5計算利息，為有理由，應予准許。原審未及
    審酌，為上訴人敗訴之判決，自有可議，上訴意旨指摘原判
    決不當，求予廢棄改判，為有理由，爰由本院將原判決予以
    廢棄，改判如主文第2項所示。又兩造均陳明願供擔保請求
    宣告准、免假執行，經核均無不合，爰併分別酌定相當擔保
    金額准許之。
七、又本院上開95年度上字第150號判決，係屬已確定之判決，
    依法對訴訟之兩造均發生既判力，此項既判力，除以再審或
    第三人撤銷訴訟，將原判決廢棄改判外，不容受不利判決之
    當事人於另案中任意爭執其效力，是被上訴人於本院主張上
    開本院確定判決有違反自認法則、判決理由矛盾、認定事實
    不憑證據等違法事由，該判決之認定無可採云云，此項抗辯
    即無可採。又本件待證事實已臻明確，兩造就契約是否有債
    務不履行，是否已合法解除，所為之攻擊防禦方法及舉證，
    核與本件判決結果不生影響，爰不一一詳為論述，附此敘明
    。
    又被上訴人於言詞辯論終結後，始以欲以對上訴人之損害賠
    償債權與本件其所負債務抵銷為由，具狀聲請再開辯論，因
    當事人並無聲請再開辯論之權，不必就其聲請予以裁判（最
    高法院28年度抗字第173號判例），本院認本件無再開辯論
    之事由，不再開辯論，並予敘明。
八、據上論結，本件上訴為有理由，應依民事訴訟法第450條、
    第78條、第463條、第390條第2項、第392條，判決如主文。
中　　華　　民　　國　　96　　年　　2 　　月　　6 　　日
                  民事第二庭    審判長法　官　丁振昌
                                      法　官　李素靖
                                      法　官　吳上康
上為正本係照原本作成。
如對本判決上訴，須於判決送達後20日內向本院提出上訴狀，未
表明上訴理由者，應於上訴後20日內，向本院提出理由書（須附
繕本）。依法須繳納裁判費並應委任律師為訴訟代理人，始得上
訴。
中　　華　　民　　國　　96　　年　　2 　　月　　9 　　日
                                      書記官　易慧玲
【附記】
民事訴訟法第466條之1：
(1)對於第二審判決上訴，上訴人應委任律師為訴訟代理人。但上
  訴人或其法定代理人具有律師資格者，不在此限。
(2)上訴人之配偶、三親等內之血親、二親等內之姻親，或上訴人
  為法人、中央或地方機關時，其所屬專任人員具有律師資格並
  經法院認為適當者，亦得為第三審訴訟代理人。
民事訴訟法第466條之2：
　上訴人無資力委任訴訟代理人者，得依訴訟救助之規定，聲請
  第三審法院為之選任律師為其訴訟代理人。
